【裁判字號】    97,訴,4102
【裁判日期】    980429
【裁判案由】    給付補償金
【裁判全文】
臺灣臺北地方法院民事判決              97年度訴字第4102號
原      告  財政部國有財產局臺灣北區辦事處
法定代理人  陳文龍
訴訟代理人  龔維智律師
複  代理人  甲○○
被      告  印北實業有限公司
法定代理人  乙○○
訴訟代理人  林明正律師
複  代理人  周志吉律師
上列當事人間請求給付補償金事件，本院於民國98年4月15日言
詞辯論終結，判決如下：
    主  文
被告應給付原告新臺幣壹佰貳拾貳萬壹仟零肆拾元，及其中新
臺幣玖拾柒萬壹仟陸佰貳拾玖元自民國九十七年四月二十三日起
至清償日止，其中新臺幣貳拾肆萬玖仟肆佰壹拾肆元自民國九十
八年一月十四日起至清償日止，均按年息百分之五計算之利息。
被告應自民國九十八年一月一日起至返還坐落臺北市○○區○○
段四小段四○四、四○四之一地號如附圖所示Ａ至F部分土地予
原告之日止，按月給付原告依所占用面積共計二二七平方公尺，
以每平方公尺之當年期公告地價年息百分之五再除以十二計算之
不當得利款。
原告其餘之訴駁回。
訴訟費用由被告負擔。
本判決關於原告勝訴部分，於原告以新臺幣肆拾萬柒仟元供擔保
後，得假執行，被告以新臺幣壹佰貳拾貳萬壹仟零肆拾元供擔
保後，得免假執行。
原告其餘假執行之聲請駁回。
    事  實
壹、程序方面：
一、次按訴狀送達後，原告不得將原訴變更或追加他訴，但擴張
    或減縮應受判決事項之聲明者，不在此限，民事訴訟法第25
    5條第1項第3款定有明文。查原告起訴時，其聲明第1、2項
    為：「1.被告應給付原告新臺幣（下同）139萬7282元，及
    自原支付命令送達翌日起至清償日止，按年息5％計算之利
    息。2.被告應自民國97年3月1日起至返還坐落臺北市○○區
    ○○段4小段404、404-1地號土地（面積依序為34公尺、193
    平方公尺）予原告之日止，依當年期公告地價年息5％除以
    12計算，按月給付原告土地使用補償金」。嗣於98年1月12
    日將聲明第1、2項變更為：「1.被告應給付原告158萬750
    元，其中139萬1820元，自原支付命令送達翌日起，其中18
    萬8930元，自更正聲明狀繕本送達翌日起，均至清償日止，
    按年息5％計算之利息。2.被告應自98年1月1日起至返還坐
    落臺北市○○區○○段4小段404-1、404地號土地如附圖所
    示Ａ－Ｆ部分（面積依序為17平方公尺、43平方公尺、12
    平方公尺、70平方公尺、51平方公尺、12平方公尺、22平方
    公尺）予原告之日止，依當年期公告地價年息5％除以12計
    算，按月給付原告土地使用補償金」。核屬擴張應受判決事
    項之聲明，合於首揭規定，應予准許。
二、原告法定代理人於起訴時為丙○○，繼於本院審理期間變更
    為陳文龍，業經聲請承受訴訟，並有財政部98年1月20日臺
    財人字第09800023160號令在卷可佐，經核無不合，應予准
    許。
貳、實體方面：
一、原告主張：
    伊為坐落臺北市○○區○○段4小段404、404-1地號土地（
    下稱404、404-1號土地）國有土地之管理機關。被告經營之
    汽車回收場（門牌號碼為臺北市○○街臨346號），自88年3
    月起無權占用上開土地如附圖所示Ａ至Ｆ部分（下稱系爭土
    地，面積依序為17、43、12、70、63、22平方公尺），除搭
    設鐵皮屋、鐵皮圍籬、鐵架搭棚外，甚至在空地上堆放廢棄
    車輛及雜物。依行政院82年4月23日臺82財字第11153號函示
    及平均地權條例施行細則第21條規定，被告無權占用系爭國
    有土地應按「占用使用土地之面積×當期公告地價×年息5
    ％÷12×占用月數」之方式計算相當於租金之不當得利。為
    此，爰依民法第179條之規定，請求被告給付相當於租金之
    土地使用補償金及遲延利息。並聲明：1.被告應給付原告15
    8萬750元，其中139萬1820元，自原支付命令送達翌日起，
    其中18萬8930元，自本更正聲明狀繕本送達翌日起，均至清
    償日止，按年息5％計算之利息。2.被告應自98年1月1日起
    至返還坐落臺北市○○區○○段4小段404-1、404地號土地
    如附圖所示Ａ－Ｆ部分（面積依序為17 平方公尺、43平方
    公尺、12平方公尺、70平方公尺、51平方公尺、12平方公尺
    、22平方公尺）予原告之日止，依當年期公告地價年息5％
    除以12計算，按月給付原告土地使用補償金。3.原告願供擔
    保，請准宣告假執行。
二、被告抗辯稱：
  (一)伊不否認有占用系爭臺北市○○段○○段404、404之1地號之
    部分土地，惟系爭土地原係第三人弘鼎汽車公司所設之汽車
    修護車廠區，伊於92年3月26日始向第三人弘鼎汽車公司頂
    讓以作為回收報廢車輛之用，縱認有占用系爭土地之事實，
    亦應自92年3月26日年起算。惟退步言，倘原告所訴有理，
    依前述民法第126條關於時效之規定，租金請求因5年不行使
    而消滅，故租金請求權時效已消滅部分，伊自得依民法第14
    4條規定拒絕給付。
  (二)原告主張伊占用系爭土地，惟就附圖A、D、F部分，自92年3
    月26日起迄今，均為空地，伊並未占用。附圖B、C部分，係
    由第三人日匠車業在使用，與伊無涉。附圖E部分，伊不否
    認有占用，惟伊於92年3月26日頂讓此部分土地時，其上空
    尚未搭建棚架。嗣於95年間始搭建棚架，並已於97年10月16
    日履勘前拆除。
  (三)伊於95年1月間向第三人曲善玉承租鄰近系爭土地之臺北市
    ○○段4小段403、403之1、405、405之1地號等土地使用，
    伊所承租之土地面積為1022.45坪（即3380平方公尺），租
    金每月9萬元，每平方公尺每月租金僅有27元（計算式：90,
    000元÷3380平方公尺），惟依原告所提計算表所示，以96
    年度為例，每月每平方公尺租金為83元（計算式：2830 元
    【每月補償金】÷34平方公尺【占用面積】），顯已超過鄰
    近土地現況租金，實有過高之嫌。是倘鈞院認定原告所訴有
    理，請求酌減原告主張之金額。
  (四)聲明：1.原告之訴及其假執行之聲請均駁回。2.如受不利判
    決，被告願供擔保，請宣告准免為假執行。
三、按國有財產撥給各地國家機關使用者，名義上雖仍為國有，
    實際上即為使用機關行使所有人之權利，故本院對於是類財
    產，向准由管領機關起訴，代國家主張所有權人之權利（最
    高法院51年度台上字第2680號判例意旨參照）。原告以系爭
    土地屬國有，本於管理機關之地位，起訴請求判決如上開聲
    明，並提出土地登記謄本為證，核與前揭判例意旨相符，應
    先敘明。
四、原告主張被告無權占用系爭土地，請求其給付相當於租金之
    不當得利等情，為被告否認，並以前開情詞置辦。是本件爭
    執要點闕於被告是否有占用系爭土地？其占用系爭土地有無
    合法權源？原告得否請求被告返還占用土地之不當得利租金
    ？其金額為何？逐一析述如下：
  (一)查原告主張其為系爭土地之管理機關，被告未經原告同意，
    亦無任何合法權源，占有系爭土地如附圖所示Ａ至Ｆ部分，
    用作經營汽車回收場等情，業據其提出土地登記謄本、國有
    土地使用現況圖、現場照片、臺北市自來水事業處自來水裝
    置紀錄表等件為證，本院復依原告聲請履勘現場並囑託臺北
    市松山地政事務所派員會同測量系爭建物位置、面積，製有
    勘驗筆錄、複丈成果圖各乙份附卷可稽，自堪信原告上開主
    張為真實。被告雖辯稱附圖A、D、F部分為空地，其並未占
    用；附圖B、C部分，係由第三人日匠車業在使用；與伊無涉
    ；附圖E部分，其已於本院97年10月16日履勘前拆除云云。
    然查，依現場照片所示，被告廠區○○○○街方向設有鐵皮
    圍籬，入口處有一鐵皮大門，而經比對複丈成果圖及被告張
    貼於鐵皮圍籬上之廠區平面配置圖可知，如附圖所示B至F部
    分土地均位於被告廠區內，屬被告實力支配之範圍；至附圖
    所示A部分土地雖位於被告廠區外，但被告仍停放車輛數部
    占用之；又依卷附被告所提之日匠車業占用照片所示，日匠
    車業係位於臺北市○○街346之1號，與被告位於濱江街346
    號之廠區地址並不相同，亦非本件原告主張遭占用之範圍，
    且於本院至現場履勘時並未發現有該第三人占用系爭土地之
    情，有前述勘驗筆錄、照片等在卷可稽，足認系爭土地確係
    由被告占用無訛，被告上開抗辯均無理由。再者，被告並未
    舉證證明其對於系爭土地有何占用之權源，是其上開占用行
    為應屬無權占有甚明。
  (二)原告得請求被告返還占用土地之不當得利數額：
  1.按無法律上之原因而受利益，致他人受損害者，應返還其利
    益，民法第179條定有明文。又無權占有他人土地，可獲得
    相當於租金之利益，為社會通常之觀念，最高法院61年度台
    上字第1695號判例可資參照。本件被告無法律上之正當權源
    而在系爭土地上設置地上物，進而長期占用該土地如附圖所
    示A至F部分之系爭土地，並未曾支付任何對價，其行為構成
    無權占有，揆之上開意旨，堪認為其占有使用系爭土地乃獲
    有相當於租金之不當得利，並因而導致原告受有損害，原告
    即得請求被告返還所受之利益。
  2.次按關於相當於租金之利益之計算標準，應參酌土地法第10
    5條、第97條第1項之規定，予以計算較為客觀公允（最高法
    院81年度臺上字第339號判例參照）。再按城市地方房屋之
    租金，以不超過土地及其建築物申報總價額年息百分之十為
    限，土地法第97條第1項定有明文，此項規定於租用基地建
    築房屋準用之，同法第105條亦有明文。其次，所謂土地價
    額係指法定地價而言；土地所有人依土地法所申報之地價為
    法定地價，土地所有權人未於公告期間申報地價者，以公告
    地價（並非公告現值）百分之八十為其申報地價，土地法第
    148條、土地法施行法第25條、平均地權條例第16條前段亦
    定有明文，故土地法第97條第1項所謂之申報地價，即指該
    土地之申報地價而言。又所謂年息百分之十為限，乃指基地
    租金之最高限額而言，並非一律依照申報價額年息百分之十
    計算之，尚須斟酌基地位置、工商繁榮程度、使用人利用基
    地之經濟價值、所受利益及社會情感等情事而為決定。至公
    有土地，依據平均地權條例施行細則第21 條規定，應以各
    該宗土地之公告地價為申報地價。本件被告占用系爭土地，
    乃係供搭建系爭地上物而使用，而系爭土地所在位置為臺北
    市○○區○○街，正對面為迎風河濱公園，鄰近有基隆河、
    松山機場，並有中山高速公路通過，現場現充為資源回收廠
    營業之用等情，有土地四周環境地理位置圖、勘驗筆錄及現
    場照片附卷可佐。原告起訴請求被告按前述公告地價即此公
    有土地之申報地價年息5％計算返還不當得利，本院依據上
    開被告使用系爭土地之情況、坐落位置、交通便利性及繁榮
    程度等情狀，認其主張按此計算，請求被告返還相當於租金
    之不當得利，並未逾適當之範圍，應為有據。
  3.又原告雖主張被告自88年起即占用部分系爭土地，故計算被
    告返還相當於租金之不當得利之期間，就附圖所示B、E、F
    部分係自88年3月1日起至97年12月31日止，就附圖所示A、C
    、D部分係自92年3月1日起至97年12月31日云云，然為被告
    否認，抗辯其係自92年3月26日起始占用系爭土地，且出原
    告租金請求權已逾5年時效等語。查原告就被告在92年3月26
    日前即有占用系爭土地之事實並未舉證以實其說，自應認其
    上開主張請求被告給付92年3月26日前之相當於租金之不當
    利得部分，為無理由；而就原告所主張自92年3月26日起迄
    被告返還系爭國有土地之日止之不當利得部分，則為有據。
    又本件原告係於96年11月26日發函請求被告給付相當於租金
    之不當得利，並於97年3月13日向本院聲請核發支付命令，
    該支付命令並於97年4月22日送達被告，經被告於法定期間
    內提出異議，依法視為起訴等情，有原告96年11月26日臺財
    產北改字第0965003048號函、送達回證等在卷可，亦為兩造
    所不爭執，堪認屬實，是原告情求被告自92年3月26日占用
    系爭土地之日起給付相當於租金之不當得利部分，並未逾租
    金請求權之5年短期時效，被告所為時效抗辯尚無理由。再
    系爭土地每平方公尺之公告地價，自89年7月起至92年12月
    止為14,500元，自93年1月起至95年12月止為18,782元，自
    96 年1月起則為19,978元，有北市公告土地現值級公告地價
    查詢系統可稽，而被告係自92年3月26日申請變更為系爭地
    上物自來水裝置使用人時起占用系爭土地，占用面積為22 7
    平方公尺（如附圖所示Ａ至Ｆ部分面積依序為17、43、12、
    70、63、22平方公尺），已如前述，是自被告開始占用系爭
    土地之92年3月26日起至97年12月31日止，依上開申報地價
    ，按被告占用共227平方公尺計算之結果，應償還原告之價
    額為1,221,043元（詳如附件計算書，不滿1元以1元計），
    自98年1月1日起至其返還系爭國有土地之日止，應以如附圖
    A至F所示占用面積共227平方公尺，各依當年期公告地價年
    息百分之五再除以12計算，按月給付原告此不當得利款。
  5.另按「給付無確定期限者，債務人於債權人得請求給付時，
    經其催告而未為給付，自受催告時起，負遲延責任。其經債
    權人起訴而送達訴狀，或依督促程序送達支付命令，或為其
    他相類之行為者，與催告有同一之效力。」；「遲延之債務
    ，以支付金錢為標的者，債權人得請求依法定利率計算之遲
    延利息。但約定利率較高者，仍從其約定利率。」；「應付
    利息之債務，其利率未經約定，亦無法律可據者，週年利率
    為5％。」民法第229條第2項、第233條第1項、第203條分別
    定有明文。原告於96年11月26日以前述函文請求被告給付，
    並於97年3月13日向本院聲請對被告發支付命令請求給付，
    經被告依法異議後視為起訴，已如前述，且此不當得利返還
    之請求，確為無確定期限之債，原告得隨時請求或催告，則
    原告以上開函示向被告請求，應認與催告有同一效力，被告
    迄今未付，應自原告請求時起負遲延責任，依據上開規定，
    原告自得請求加計法定遲延利息。是原告所請求關於利息部
    分，於其中971,629元，自支付命令送達翌日即97年4月23日
    起至清償日至止，及其餘249,414元，自更正聲明狀繕本送
    達翌日即98年1月14日起至清償日止，按年息5％計算之範圍
    內，亦有理由，至逾此所為請求，則應認乏據。
五、從而，原告依不當得利之法律關係，請求被告給付如訴之聲
    明，應認於請求被告給付1,221,043元，及其中971,6 29 元
    自97年4月23日起至清償日至止，其餘249,414元自98年1 月
    14日起至清償日止，按年息5％計算之利息，暨自98年1 月1
    日起至被告將系爭土地返還予原告之日止，依占用面積，各
    依404-1、404號土地當年期公告地價年息5％之十二分之一
    計算，按月給付相當於租金之不當得利之範圍內，為有理由
    ，應予准許。而超過上開應核許部分之請求，則屬無據，應
    予駁回。
六、兩造均陳明願供擔保，聲請准免假執行，經核原告勝訴之範
    圍內，於法並無不合，爰分別酌定相當之擔保金額予以准許
    ，至原告其餘假執行之聲請，因其訴經駁回而失所附麗，應
    併予駁回之。再兩造其餘攻擊防禦方法，經本院各予審酌後
    ，認均無礙於判斷之結果，於茲不贅。
七、據上論結，原告之訴為一部有理由，一部無理由，依民事訴
    訟法第79條、第390條第2、第392條第2項判決如主文。
中    華    民    國    98    年    4     月    29    日
                 民事第五庭   審判長法  官  薛中興
                                    法  官  陳文正
                                    法  官  莊書雯
以上正本係照原本作成
如對本判決上訴，須於判決送達後20日內向本院提出上訴狀
中    華    民    國    98    年    4     月    29    日
                                    書記官  謝梅琴


司法院資訊處製作；財團法人民間司法改革基金會備份。
